【裁判字號】    98,聲判,176
【裁判日期】    980930
【裁判案由】    聲請交付審判
【裁判全文】
臺灣臺北地方法院刑事裁定             98年度聲判字第176號
聲  請  人
即  告訴人  乙○○
代  理  人  王上律師
被      告  甲○○
上列聲請人因告訴被告詐欺案件，不服臺灣高等法院檢察署檢察
長於民國98年8月3日98年度上聲議字第4761號駁回再議之處分（
原不起訴處分案號：臺灣臺北地方法院檢察署檢察官97年度偵字
第12051號），聲請交付審判，本院裁定如下：
    主  文
聲請駁回。
    理  由
一、按告訴人不服上級法院檢察署檢察長或檢察總長認再議為無
    理由而駁回之處分者，得於接受處分書後10日內委任律師提
    出理由狀，向該管第一審法院聲請交付審判；法院認交付審
    判之聲請不合法或無理由者，應駁回之，刑事訴訟法第258
    條之1、第258條之3第2項前段，分別定有明文。查本件聲請
    人乙○○以被告甲○○涉犯詐欺罪嫌，向臺灣臺北地方法院
    檢察署提出告訴，經該署檢察官偵查後，於民國98年7月8日
    以97年度偵字第12051號為不起訴處分，聲請人乙○○不服
    ，聲請再議，經臺灣高等法院檢察署檢察長認再議無理由，
    於98年8月3日以98年度上聲議字第4761號駁回聲請人再議之
    聲請，聲請人乙○○於98年8月24日收受前揭駁回再議之處
    分書，並於同年9月2日委任律師具狀向本院聲請交付審判，
    則上開聲請人就被告聲請交付審判，程序上均屬合法，合先
    敘明。
二、聲請交付審判意旨略以：
    (一)原檢察官未命被告提出任何可資證明其在香港亦向香港政
      府申請登記「四季國際文化有限公司」而有「香港四季國
      際文化有限公司」存在之證據，該公司是否存在，非公眾
      週知或於檢察官已顯著或為檢察官職務上所已知之而無庸
      舉證之事實，原檢察官未詳盡調查，認定事實未憑證據。
    (二)聲請人雖去參觀過上揭奧運授權廠商，但僅係了解其營運
      狀況，聲請人等人在大陸時，被告人在台灣，聲請人如何
      去大陸了解「被告之四季公司營運狀況」？不起訴處分書
      遽予認定「聲請人乙○○既去過大陸，在了解被告之四季
      公司營運狀況」，原檢察官乃無證據而憑空臆測。
    (三)被告提出其所稱之奧運授權廠間之合約書影本24件，但經
      細查，因均係影本，無法由此證明被告有確實真正與奧運
      授權廠簽立上開契約及奧運授權廠商再與「第29屆奧林匹
      克運動會組委員會」申請取得「廠商之授權許可」之事實
      ，被告以此種不存在之契約要聲請人等人投資，施用詐術
      甚明。
    (四)系爭聲請人交付被告之200萬元並非投資款，除有匯款單1
      紙、借據2紙，由被告警詢、偵訊內容亦足證系爭200萬元
      ，自始係借貸而非投資，被告既未證明有用於支付大陸薪
      資、租金，況事後查證上海市○○○路700號之處所於95
      年6月即無四季公司之存在，被告之行為，已具備詐欺罪
      之構成要件。縱事後被告於97年6月12日偵查時改稱「因
      為大家理念不合而改成借貸」，亦不影響其警訊時之供述
      及詐欺罪之成立，所謂投資改借款並非事實。不起訴處分
      書未說明認定被告確有登記在之四季國際文化有限公司之
      證據，違法不當，偵查不完備。若根本無在香港登記之四
      季國際文化有限公司存在，被告卻以該公司名義簽約，及
      虛偽已過戶該公司股票提供投資人之保障吸收投資款，其
      主觀上為自己不法所有之意圖甚明。
    (五)經被告誘之北京奧運授權商品而投資，交付被告投資款者
      有陳長宏、花國樑、吳東昇、廖克清等人，業經被告供述
      在卷，被告知道縱予否認亦無實益，原檢察官卻以此認為
      被告無不法所有意圖，殊為武斷。處分書又載「被告事後
      並允將設法清償」，此為被告面臨訴訟為求卸責之詞，並
      不可採，且全部筆錄、答辯狀未見被告有上述陳述，處分
      書作此載述未說明依據何在。況被告另經由聲請人以公關
      公司之身分居間促成其於95年12月16日與法蘭瓷公司簽訂
      人民幣170萬元（約新台幣600萬元）之合約，若有清償誠
      意，為何由法蘭瓷公司取得合約款時，不按96年l月15日
      之切結書告知聲請人，並給付公關費及主動清償借款，反
      而於取得合約款後之一年，面對檢察官偵訊時空言「被告
      事後並允將設法清償」（如果有此陳述），聲請人於偵查
      中屢次具狀請求原檢察官傳訊該公司負責人陳立恆查明簽
      約經過、付款時間，原檢察官未予辦理，亦未說明不予調
      查之理由，遽認定被告「事後並允將設法清償」時確無資
      力，而被告對與法蘭瓷公司簽約及於96年領得600萬元一
      事，絕口不提，而空言「允將設法清償」，此時仍可謂「
      被告主觀上並無為自己不法所有之意圖」？
    (六)被告藉奧運授權為幌子在台灣吸金，遭投資人發覺而要求
      返還時拒不返還，此即其所謂之「大家理念不合」，如何
      可謂「被告主觀上並無為自已不法所有之意圖」？
    (七)被告確有施用詐術之行為，原檢察官未予傳喚被告助理王
      佩盈，以查明其製作內容不實之營運計劃書交被告對外使
      用詐騙之經過，亦未說明未予傳喚之理由，偵查不完備。
      被告明知其於95年已不住在台北市○○○路○段71號2樓之
      2，卻於借錢時不告訴確實住所而謊稱住在該址，使告訴
      人要追討借款時打電話，電話不通、去上址找人找不到，
      屆此，聲請人恍然大悟，從頭到尾是被告為吸金斂財在台
      灣所佈下的騙局，豈可謂被告無詐欺犯意？
    (八)被告曾對聲請人表示如聲請人協助促成其與法蘭瓷公司簽
      訂人民幣170萬元（約新台幣600萬元）之合約，將於法蘭
      瓷公司第二筆款項入帳時給付聲請人佣金人民幣10萬元（
      詳見證六）等情，業於各訴狀敘明，亦提出切結書影本一
      件以為證據，並非如台灣高等法院檢察署處分書所載「於
      告訴狀並未提及」。故不起訴處分顯有違法矛盾不當，爰
      聲請准予裁定交付審判等語。
三、按刑事訴訟法第258條之1規定聲請人得向法院聲請交付審判
    ，係對於「檢察官不起訴或緩起訴裁量權」制衡之一種外部
    監督機制，法院僅就檢察官所為不起訴或緩起訴之處分是否
    正確加以審查，以防止檢察機關濫權，依此立法精神，同法
    第258條第3項規定法院審查聲請交付審判案件時「得為必要
    之調查」，其調查證據之範圍，自應以偵查中曾顯現之證據
    為限；而同法第260條對於不起訴處分已確定或緩起訴處分
    期滿未經撤銷者得再行起訴之規定，其立法理由說明該條所
    謂不起訴處分已確定者，包括「聲請法院交付審判復經駁回
    者」之情形在內，是前述「得為必要之調查」，其調查證據
    範圍，更應以偵查中曾顯現之證據為限，不得就聲請人新提
    出之證據再為調查，亦不得蒐集偵查卷以外之證據，否則，
    將與刑事訴訟法第260條之再行起訴規定，混淆不清，亦將
    使法院僭越檢察官之職權，而有回復「糾問制度」之虞；且
    法院裁定交付審判，即如同檢察官提起公訴使案件進入審判
    程序，是法院裁定交付審判之前提，必須偵查卷內所存證據
    已符合刑事訴訟法第251條第1項規定「足認被告有犯罪嫌疑
    」，亦即該案件已經跨越起訴門檻，故如該案件仍須另行蒐
    證偵查始能判斷應否交付審判者，如上所述，因交付審判審
    查制度並無如同再議救濟制度得為發回原檢察官續行偵查之
    設計，即法院並無調查偵查中未顯現證據之權限，法院即應
    依同法第258條之3第2項前段之規定，以聲請無理由而裁定
    駁回之。
四、次按犯罪事實應依證據認定之，無證據不得認定其犯罪事實
    ，刑事訴訟法第154條第2項定有明文。又按「聲請人之告訴
    ，係以使被告受刑事訴追為目的，是其陳述是否與事實相符
    ，仍應調查其他證據以資審認。」、「證據力之強弱，事實
    審法院有自由判斷之權，故判斷證據力如不違背一般經驗之
    法則，即不得指為違法。」最高法院著有52年台上字第1300
    號、25年上字第2053號判例可資參照（上開事實審法院對於
    證據之判斷職權，於偵查中由檢察官行之）。又按刑法第33
    9條第1項詐欺罪之成立，以意圖為自己或第三人不法所有，
    以詐術使人將本人或第三人之物交付為要件。所謂以詐術使
    人交付，必須被詐欺人因其詐術而陷於錯誤，若其所用方法
    ，不能認為詐術，亦不致使人陷於錯誤，即不構成該罪，此
    有最高法院46年台上字第260號判例可資參照。而民事上債
    之關係當事人間，債務人於債之關係成立後，如有未依約定
    之債務本旨履行給付者，依社會一般交易經驗之原因不一，
    非必出於自始無意給付之不法所有意圖，刑事被告依法不負
    自證無罪之義務，苟別無足以證明被告有施用詐術，及自始
    意圖不法所有之積極證據，縱其就所負債務違約不履行，仍
    僅為民事糾紛，要難以債務不履行之客觀狀態，即推定被告
    自始具有不法所有之意圖。本件聲請人雖以前揭理由狀所載
    認被告涉有詐欺罪嫌，而向本院聲請交付審判。然查：
    (一)聲請人雖指訴被告以搬家及發放公司薪資等事由，向其借
      款200萬元，而屆期未還款云云，惟聲請人係於95年11月
      30日先因投資之故，將新臺幣100萬元匯入被告所指定之
      帳戶，於同年12月7日，復因以遭限制出境為由，向告訴
      人借款新臺幣20萬元，並於同年12月16日，因被告表示上
      海四季國際文化有限公司需裝潢、進貨等資金週轉之故，
      經聲請人同意借款新臺幣100萬元，並於當日交付現金，
      上開期間聲請人並參與被告與臺灣法蘭瓷公司簽訂奧運商
      品授權合約，金額為人民幣170萬元，於96年1月15日要求
      被告將2筆各新臺幣100萬元改為借款，聲請人於投資時有
      評估，被告已給付新臺幣32萬元等情，業據聲請人乙○○
      於偵查時供述於卷，並有聲請人於97年6月18日偵查時所
      提出之陳報狀、97年9月17日刑事告訴理由補充狀記載綦
      詳。
    (二)依聲請人所提出之商議借款過程所示，就95年11月30日所
      交付之新臺幣100萬元部分，本為聲請人係經過第三人張
      錫銘介紹，而前往大陸地區，一同參觀授權工廠，因而了
      解被告公司經營狀況，經審慎評估、判斷後才決定投資，
      顯見以非被告主動招攬所致；再聲請人為一成年人，具有
      相當之社會經驗，本應自行評估被告所提出之各項宣傳、
      投資、經營目標、市場接受度等相關資訊後，謹慎為相關
      判斷。是聲請人於出資前，既經過審慎評估，始決定參與
      投資，而其後不再參與投資，經被告同意改為借款，自難
      認被告有何施用何詐術，致聲請人陷於錯誤而交付財物情
      事。況依聲請人所述與臺灣法蘭瓷公司簽約情形，益證被
      告確有實際經營業務舉措，縱因聲請人嗣後更迭投資本意
      而改以借款方式提供資金，亦係經由聲請人主動要求所致
      ，尚難謂此部分被告有何詐術行為實施。
    (三)又聲請人上開投資改為借款後，併同95年12月16日所借得
      款項，經被告於96年7月5日由張錫銘匯款10萬元至穩納公
      司，96年1月29日、96年2月5日經由李英慈再各匯款8萬17
      元至穩納公司等情，有國泰世華商業銀行匯出匯款回條及
      匯豐帳戶交易資料影本等各乙紙附卷可稽；又質之聲請人
      乙○○供稱：被告有付伊32萬元等語，雖與被告所辯已支
      付80萬元利息予聲請人不符，惟被告於聲請人投資200萬
      元後係如何運用資金，卷內亦無事證資料以供調查，況聲
      請人及被告既為借貸關係，顯見聲請人之所以同意借款應
      係考量被告履約能力，而與被告如何用運資金間無因果關
      係，是被告所為是否構成刑法詐欺罪尚屬有疑，聲請人應
      循民事途徑解決，而不得逕以借款債務部分未能履行，逕
      行推論被告自始即有不法所有意圖。且被告始終不否認債
      務，在雙方合意將上開投資改為借款後，被告亦有交付利
      息，聲請人亦有收受之事實，如被告於行為之初即有不法
      所有意圖，則於聲請人交付200萬元投資款後，即可避逸
      ，無須合意轉為借款，又再分次交付利息，足認被告主觀
      上並無為自己不法所有之意圖，核與詐欺取財罪之構成要
      件，即有未符。是本件純屬被告債務不履行之民事糾葛，
      應另循民事程序解決。
    (四)被告是否給聲請人10萬元人民幣之公關費及被告有無違反
      公司法第9條等節，在原告訴狀並未提及，要非原告訴範
      圍，縱被告未給聲請人10萬元人民幣之公關費或有無繳足
      股款，因上開借款部分係以被告名義為之，而10萬元人民
      幣之公關費應另屬居間費用約定，亦核與聲請人原交付20
      0萬元之部分無涉，原承辦檢察官依聲請人原告訴證據資
      料認定被告無涉詐欺犯行並無不當。
五、綜上所述，臺灣臺北地方法院檢察署檢察官所為不起訴處分
    書及臺灣高等法院檢察署檢察長駁回再議聲請處分書，已就
    聲請人於偵查時提出之告訴理由予以斟酌，詳予調查證據，
    並詳加論述所憑證據及其認定之理由，原處分所載證據取捨
    及事實認定之理由，並無違背經驗法則或論理法則之情事，
    參諸前開規定，原檢察官及高檢署檢察長以被告犯罪嫌疑不
    足，予以不起訴處分及駁回再議之聲請，認事用法，並無不
    當。又交付審判之准許即如同提起公訴進入審判程序，本件
    聲請人所指摘應調查事項而未調查之情形，在未經調查之前
    ，仍無從認定聲請人所告訴之事實真相如何，有多少可信度
    ，從表面審查，本院認為仍不足以動搖原處分書所作不起訴
    之判斷，依現有證據所能證明被告所涉嫌疑尚不足以跨過起
    訴之門檻。是依前揭說明，本件聲請人聲請交付審判，為無
    理由，自應予以駁回。
據上論斷，應依刑事訴訟法第258條之3第2項前段，裁定如主文
中    華    民    國    98    年    9     月    30    日
                  刑事第十庭    審判長法  官    蔡坤湖
                                      法  官    謝昀璉
                                      法  官    呂煜仁
上正本證明與原本無異。
本裁定不得抗告。
                                      書記官    曹尚卿
中    華    民    國    98    年    9     月    30    日


司法院資訊處製作；財團法人民間司法改革基金會備份。
